最高法院刑事判決                              八十七年度台上字第三九六七號
    上   訴   人  台灣高等法院檢察署檢察官
    上訴人即被告  甲○○
右上訴人等因被告殺人案件，不服台灣高等法院中華民國八十七年八月十三日第二審
判決（八十七年度上訴字第二八六五號，起訴案號：台灣新竹地方法院檢察署七十八
年度偵字第六○九○、六二五七號），提起上訴，本院判決如左：
    主  文
原判決撤銷，發回台灣高等法院。
    理  由
本件原判決認定上訴人即被告甲○○於民國七十八年十一月十二日凌晨一時許，夥同
黃東丸（業經判刑定讞）、杜松壁及不詳姓名綽號「落腳」之成年男子前往新竹市○
○路○段七十二號七樓上賓酒店消費。因被告酒後欲帶店內副理黃麗華出場被拒，而
與黃麗華發生衝突，引發在場店內人員蔡文彬及客人蔡文欽等人之不滿，與被告等人
理論進而互毆，被告頭部受傷不敵與黃東丸等人退離現場。惟被告、黃東丸及「落腳
」者三人氣憤難消，亟思報復，遂基於共同殺人之概括犯意，共乘不知情之劉俊鏞所
駕駛之計程車，前往該市○○路○段一七九號附近被告胞妹住處，取出一把中共製黑
星牌制式手槍壹支及子彈數發乘原車折返上賓酒店。由黃東丸留在該計程車上等待接
應，被告與「落腳」者進入上賓酒店，即持前開中共製黑星牌手槍朝蔡文彬之左背部
肩胛骨處射入一槍，子彈自左鎖骨射出，蔡文彬立即倒地；蔡文欽聽見槍聲自廂房跑
出，被告復持槍往蔡文欽左肩部射擊一槍，穿透蔡文欽之左肩胛骨。事畢被告與「落
腳」者逃離現場，並與在車上等待接應之黃東丸會合，三人乘原車至同市○○路○段
九號資訊廣場後分頭逃逸。蔡文彬因失血過多不治死亡；蔡文欽經送醫急救後倖免於
死。嗣經警循線查獲等情。因而維持第一審論處被告共同連續殺人罪刑之判決，駁回
其在第二審之上訴。固非無見。惟查：(一)持有手槍、子彈後，嗣即執該槍彈殺人，其
持有槍、彈與殺人罪之間，係何關係﹖應視其持有之初是否有犯殺人罪之意圖為斷，
如有之，則兩者之間，自屬刑法第五十五條之牽連犯；倘無之，而係嗣後另行起意執
該槍、彈殺人，則其持有槍、彈之初已獨立構成犯罪，爾後起意殺人自應依刑法第五
十條併合處罰，始稱適法。本件第一審及原審判決事實均僅記載：被告被毆受傷後前
往其胞妹住處，取出中共黑星制式手槍一支及子彈數發，折返上賓酒店射殺蔡文彬及
蔡文欽等語。究竟該等槍彈是否早在被告非法持有之中﹖其持有之原因為何﹖何時持
有﹖或意圖殺人始向他人借得﹖第一審及原審判決事實記載均欠明瞭，卻於理由欄論
謂：「被告無故持有子彈係行為之繼續，而非狀態之繼續，且由其最初之單純無故持
有子彈，嗣變更為意圖殺人犯罪之用而持有，惟仍屬持有之繼續行為，其未經許可無
故持有子彈之低度行為，已吸收於意圖供犯罪之用而持有子彈之高度行為內，依當時
有效之槍彈藥刀械管制條例第十三條之一規定，應適用較重處罰之刑法第一百八十
七條論處」云云。其事實之認定既不明確，法律之適用是否妥適，本院無從揣斷。(二)
刑罰以犯罪之違法性為基礎，並以剝奪犯人之法益為內容，故適用最有利於行為人之
法律。然保安處分則以行為之危險性為基礎，而以預防犯罪為其目的，故適用現時需
要之新法，二者之性質與目的然有別。是以刑法第二條第二項規定：保安處分適用
裁判時之法律，本院二十五年五月十二日刑事庭會議亦決議：保安處分非刑罰，即使
比較新舊刑法輕重結果適用舊刑法論科，仍得適用新刑法宣示保安處分。被告未經許
可，無故持有手槍行為之時間，雖在槍彈藥刀械管制條例修正之前，但第一審及原
審裁判時，該條例已於八十六年十一月二十四日修正，增訂第十九條第一項：犯第七
條、第八條、第十條、第十一條、第十二條第一項至第三項、第十三條第一項至第三
項之罪，經判處有期徒刑者，應於刑之執行完畢或赦免後，令入勞動場所，強制工作
，其期間為三年。第一審及原審判決不適用修正後槍彈藥刀械管制條例之規定諭知
被告應於刑之執行完畢或赦免後令入勞動場所強制工作，尤有判決不適用法則之違誤
。(三)有罪之判決書，應記載對於被告有利之證據不採納之理由，刑事訴訟法第三百十
條第二款定有明文。此項規定，依同法第三百六十四條為第二審之審判所準用，如漏
未記載，即屬同法第三百七十九條第十四款判決理由不備之違背法令。證人黃麗華於
警訊中供證：「王健（指被告）喝了不少酒，就要帶我出場」；證人杜松壁於警訊時
亦供謂：「起初我們先到經國路得意樓餐廳喝酒，又一起到經國路杏花閣餐廳喝酒後
，我就提議到上賓吃宵夜喝酒，是由我請客付帳的」等語（見七十八年度相字第一○
五五號卷第五、十頁）。被告於第一審因而主張其於案發時因連續喝酒以致酩酊大醉
，精神狀態已呈心神喪失或精神耗弱之程度云云（見第一審卷第二五三頁）。是否屬
實﹖第一審及原審均未為調查並於判決內說明其不予採納之理由，難謂無調查未盡及
理由不備之違法，遽行定讞，自不足以昭折服。以上為上訴意旨所指摘及本院得依職
權調查之事項，應認原判決有撤銷發回更審之原因。
據上論結，應依刑事訴訟法第三百九十七條、第四百零一條，判決如主文。
中      華      民      國    八十七    年     十一     月    二十六    日
                              最高法院刑事第七庭
                                  審判長法官  紀  俊  乾
                                        法官  楊  商  江
                                        法官  黃  正  興
                                        法官  陳  宗  鎮
                                        法官  劉  介  民
      右正本證明與原本無異
                                              書  記  官
中      華      民      國    八十七    年     十一     月     三十     日
